【裁判字號】    98,易,303
【裁判日期】    990420
【裁判案由】    詐欺
【裁判全文】
臺灣士林地方法院刑事判決               98年度易字第303號
    公  訴  人  臺灣士林地方法院檢察署檢察官
    被      告  乙○○
    選任辯護人  崔駿武  律師
上列被告因詐欺案件，經檢察官提起公訴（98年度偵字第6898號
），本院判決如下：
    主  文
乙○○無罪。
    理  由
一、公訴意旨略以：被告乙○○雖預見其提供帳戶與不相識之人
    使用，可能幫助他人從事詐欺犯罪，且一般民眾向金融機構
    申辦帳戶未受特殊之限制，倘為合法收入，本可自行開設帳
    戶使用，並無向不相識之人收購或借用之必要，仍在不違背
    其本意下，基於幫助詐欺之故意，於不詳時、地，將其在中
    國信託商業銀行股份有限公司新莊分公司（下稱中國信託銀
    行新莊分行）帳號：0000000000000 號帳戶之金融卡（含密
    碼）交予不詳姓名之人士；該不詳姓名人士旋供自己或他人
    所屬之犯罪集團使用，並意圖為自己或第三人不法之所有，
    於96年1 月12日，在網路上刊登投資六合彩券可獲得重利之
    訊息，使丙○○陷於錯誤，依指示於同年月19日（起訴書誤
    載為96年1 月12日）匯款新台幣（下同）10萬元至乙○○上
    開帳戶內，嗣丙○○（起訴書誤繕為乙○○）察覺有異，報
    警處理，始循線查悉上情，因認被告乙○○涉有刑法第30條
    第1 項、第339 條第1 項之幫助詐欺取財罪嫌云云
二、按犯罪事實應依證據認定之，無證據不得認定犯罪事實；又
    不能證明被告犯罪者，應諭知無罪之判決，刑事訴訟法第15
    4 條第2 項、第301 條第1 項分別定有明文。且認定犯罪事
    實所憑之證據，雖不以直接證據為限，間接證據亦包括在內
    ，然無論直接或間接證據，其為訴訟上之證明，須於通常一
    般之人均不致於有所懷疑，而得確信其為真實之程度者，始
    得據之為有罪之認定，倘其證明尚未達到此一程度，而有合
    理性懷疑之存在時，即無從為有罪之認定，此有最高法院76
    年台上字第4986號判例意旨可資參照。又認定不利於被告之
    事實，須依積極證據，苟積極證據不足為不利於被告事實之
    認定時，即應為有利於被告之認定，更不必有何有利之證據
    ，亦有最高法院30年上字第816 號判例可資參循。再刑法上
    幫助犯之成立，須行為人基於幫助正犯犯罪之意思，予正犯
    以精神上或物質上之助力而參與犯罪構成要件以外之行為，
    以助成正犯犯罪之實施為要件，倘在外形上雖可認為幫助，
    但對正犯之犯罪，無違法之認識，而欠缺幫助犯罪之故意，
    其行為縱予正犯以助力，尚難遽令負幫助之罪責，最高法院
    亦著有20年上字第1828號判例、88年度台上字第5848號判決
    意旨可參。
三、公訴人指被告乙○○涉犯幫助詐欺罪，無非以被告之供述、
    被害人丙○○於警詢時之指訴、匯款申請書、中國信託商業
    銀行股份有限公司98年9 月29日函附存款歷史交易查詢報表
    等為其論據。訊據被告乙○○堅詞否認犯罪，辯稱：伊中國
    信託銀行新莊分行的戶頭供進峰公司使用，而進峰公司有與
    大陸金濤銅業公司作生意，賣廢五金給該公司，這部分是伊
    在處理，當初也是伊代表進峰公司到大陸與金濤銅業公司簽
    約，貨款他們會匯到伊的帳戶，會跟伊對金額，對方說他們
    在臺灣有其他廠商，有認識的，會請他們直接匯到伊的帳戶
    ，請伊不要擔心，伊確定有款項進來後，才會出貨，伊一直
    到警察通知伊該帳戶有問題，才知道有人被騙將錢匯到伊的
    帳戶，伊就將該帳戶之存摺及提款卡交給警察，伊沒有幫助
    詐欺集團騙錢等語。
四、經查：
（一）檢察官、被告乙○○及其辯護人對於本判決所引用之下列
      各項證據方法之證據能力，於本院審理時均表示無意見，
      且於法院調查證據時，知有刑事訴訟法第159 條第1 項不
      得為證據之情形，亦未於言詞辯論終結前聲明異議，茲審
      酌該等言詞陳述及書面陳述作成時之情況，並無不宜作為
      證據之情事，依刑事訴訟法第159 條之5 之規定，自得作
      為證據，合先敘明。
（二）上開中國信託銀行新莊分行帳戶係被告申辦，迄96年1 月
      19日均持續使用，被害人丙○○於96年1 月19日匯款10萬
      元至被告前述帳戶等情，有中國信託商業銀行股份有限公
      司98年9 月29日中信銀字第098222712116 96 號函附存款
      系統歷史交易查詢報表（見本院審理卷第33至39頁）、被
      害人丙○○之郵政跨行匯款申請書（見本院審理卷第48頁
      ）等可證，且與證人即被害人丙○○之證言相符，堪認屬
      實。
（三）又，進峰國際有限公司（下稱進峰公司）係於96年1 月22
      日經核准設立登記，負責人丁○○，被告為股東兼會計，
      公司所營事業為五金批發業、五金零售業、回收物料批發
      業及資訊軟體服務業等，被告於進峰公司設立前即95年10
      月15日至大陸，以個人名義與江蘇無錫市金濤銅業有限公
      司（下稱大陸金濤公司）簽訂廢銅買賣合約，由被告提供
      廢銅給大陸金濤公司，貨款指定帳戶為被告前揭中國信託
      銀行新莊分行帳戶，嗣後進峰公司即與大陸金濤公司進行
      廢銅買賣等情，業據被告供明在卷，並經證人即進峰公司
      負責人丁○○及同事甲○○證述屬實（見本院98年11月27
      日、99年2 月26日審判筆錄，復有進峰公司營利事業登記
      證暨設立登記表、西元2006年10月15日被告與大陸金濤公
      司買賣合約、大陸金濤公司稅務登記證暨企業法人營業執
      照、德翔航運提單等影本在卷可稽，足證被告所辯其負責
      進峰公司廢五金買賣，且其中國信託銀行新莊分行戶頭係
      供進峰公司使用，以利大陸金濤公司匯錢支付貨款等語，
      應屬實在，堪予採信。
（四）再兩岸分治多年，雖近年往來頻繁，惟尚未開放直接通匯
      ，乃眾所週知之事，是被告認為96年1 月19日丙○○電匯
      10萬元至其前揭中國信託銀行新莊分行帳戶，係大陸金濤
      公司委請臺灣地區認識之個人或公司行號匯款，作為支付
      貨款之其中一筆，亦極合乎情理之事，被告顯無違法性之
      認識，即欠缺幫助詐欺取財之犯意。參以被告始終持有上
      開中國信託銀行新莊分行之存摺及提款卡，直至經警方通
      知該帳戶已列為警示帳戶，才將存摺與提款卡交給警方處
      理，並已入臺灣桃園地方法院檢察署贓物庫等情，不惟被
      告供承在卷，亦有桃園縣政府警察局楊梅分局98年9 月30
      日函附扣押物品清單影本在卷為憑，此與詐欺集團必執有
      提供帳戶者之存摺或提款卡（含密碼），以利即時提領詐
      得款項之犯罪模式大不相同，故被告所辯其不知情乙節，
      尚非虛妄，堪予採信。
 (五）一般人對於社會事物之警覺性或風險評估，常因人而異，
      且與受教程度、從事之職業、心智是否成熟，並無必然之
      關連，此觀諸詐騙集團之詐騙手法經政府大力宣導及媒體
      大幅報導後，仍有高級知識分子受騙之情形，即可明瞭，
      況基於對自己所投資公司之信任而將帳戶提供給該公司使
      用之情形，所在多有，自不得一概認定此等出借帳戶者之
      主觀上均有幫助詐欺之不確定故意，遑論被告始終持有保
      管該帳戶之存摺及提款卡，更難認有何幫助詐欺取財之犯
      意。又一般民眾及公司行號雖均可自由申辦帳戶，但進峰
      公司於設立登記前即有生意往來，即須提供戶頭予客戶支
      付貨款之用，其選擇以個人前揭中國信託銀行新莊分行帳
      戶借給進峰公司使用之簡便方式收受貨款為由，亦屬合理
      。至被告事後雖未積極將每筆匯入之款項與大陸金濤公司
      核對來源，其帳戶之控管縱有輕率，然本件既無積極證據
      足資證明被告有將帳戶等資料交予不法詐欺集團使用之情
      形，自不得僅因被告提供前述帳戶予大陸客戶作為支付貨
      款使用之行為，遽認被告有幫助詐欺取財之犯行。
五、綜上所述，公訴人所舉證據未達於通常一般之人均不致有所
    懷疑之程度，復查無其他積極證據足證被告涉有幫助詐欺取
    財之故意，不能證明被告犯罪，參照前述說明，依法應為無
    罪之諭知。
六、至臺灣桃園地方法院檢察署96年度偵字第26391 號、98年度
    偵字第7577號移送併辦部分，因本案被告已諭知無罪，前述
    併辦部分除被害人丙○○外，其餘與之即無裁判上一罪或單
    純一罪之關係，應退回該署依法另為妥適之偵處，附此敘明
    。
七、另蒞庭檢察官於本院論告時，認被告同時涉犯銀行法第29條
    第1 項、第125 條第1 項之罪，與已起訴之幫助詐欺取財部
    分具有想像競合犯之裁判上一罪關係，應併予審理云云。然
    被告所涉本案幫助詐欺取財罪嫌已諭知無罪，前述被告違反
    銀行法之部分，與之即無裁判上一罪關係，又未經起訴，本
    院自不得併予審理，亦一併指明。
據上論斷，應依刑事訴訟法第301 條第1 項，判決如主文。
本案經檢察官江耀民到庭執行職務。
中    華    民    國    99    年    4     月    20    日
                  刑事第三庭審判長法  官  李育仁
                                  法  官  孫曉青
                                  法  官  謝佳純
以上正本證明與原本無異。
如不服本判決應於收受判決後10日內向本院提出上訴書狀，並應
應敘述具體理由。其未敘述上訴理由者，應於上訴期間屆滿後20
日內向本院補提理由書(均須按他造當事人之人數附繕本)「切勿
逕送上級法院」。
                                  書記官  張茹茵
中    華    民    國    99    年    4     月    20    日

司法院資訊處製作；財團法人民間司法改革基金會備份。
